臺灣新竹地方法院民事簡易判決
110年度竹東簡字第29號
原      告  國寶服務股份有限公司

法定代理人  湯順甄  
原      告  劉慶珠  
共      同
訴訟代理人  彭世芬  
            翁鵬倫律師
被      告  吳鴻光  
            莊朝貴  
上列當事人間遷讓房屋事件，本院於民國110年9月23日辯論終結
，判決如下：
    主      文
被告吳鴻光、莊朝貴應自新竹縣○○鄉○○○段○○○○段○○○○○○○○○地號
土地上如附圖所示編號A部分面積一九五平方公尺、編號B部分面
積十五平方公尺之房屋遷出，並將上開房屋騰空返還予原告國寶
服務股份有限公司。
被告吳鴻光應自民國一○八年十二月十日起至遷讓返還上開房屋
之日止，按月給付原告新臺幣陸佰玖拾肆元。
被告莊朝貴應自民國一○九年八月二十四日起至遷讓返還上開房
屋之日止，按月給付原告新臺幣陸佰玖拾肆元。
原告其餘之訴駁回。
訴訟費用由被告負擔。
本判決第一、二項得假執行。 
原告其餘假執行聲請駁回。 
    事實及理由
壹、程序方面：
    本件被告莊朝貴經合法通知，無正當理由，未於言詞辯論期
    日到場，核無民事訴訟法第386條各款所列情形，爰依原告
    之聲請，由其一造辯論而為判決。
貳、實體方面：
一、原告起訴主張：
（一）原告國寶服務股份有限公司（下稱國寶公司）受限法令無
      法對新竹縣○○鄉○○○段○○○○段00000○000地號土地（下合稱
      系爭土地）辦理不動產產權登記，遂於民國100年11月15
      日委由當時法定代理人朱國榮經由新竹地方法院民事執行
      處99年度司執字第22273號強制執行事件拍賣取得系爭土
      地及其上如附圖所示編號A部分面積195平方公尺、編號B
      部分面積15平方公尺之建物（下稱系爭房屋）所有權，並
      經新竹地方法院排除他人之占有，點交為訴外人朱國榮所
      有。系爭房屋係未辦保存登記之房屋，經訴外人朱國榮取
      得不動產權利移轉證明書後，向當地稅捐機關查詢得知系
      爭房屋之税籍編號，故訴外人朱國榮依法向稅捐機關申報
      契稅辦理稅籍變更。嗣後系爭土地於102年12月19日信託
      登記於原告國寶公司時任負責人即原告劉慶珠名下至今，
      而系爭房屋稅籍納稅義務人亦變更為原告國寶公司。
（二）詎被告吳鴻光竟於105至106年間侵入該建物，經原告發現
      並報警處理。108年10月間原告發現被告再度侵入系爭房
      屋，並在屋内為裝潢、居住、生活起居，做為自家住宅使
      用，無權占有使用系爭房屋，原告於108年12月10日再次
      報警處理，經新竹地方檢察署109年度偵字第5822號為不
      起訴處分，目前為再議中。
（三）被告吳鴻光以不明方式自他處「新竹縣○○鄉○○○段○○○○段0
      00地號」取得門牌「新竹縣○○鄉○○村0鄰○○○路00號」（下
      稱新珊二路31號）裝設於系爭房屋上，依本院99年度司執
      字第22273號拍賣公告所示，系爭房屋「使用情形」略為
      ：「無門牌…債務人不在場，使用情形不明，而據鑑價報
      告記載，本件建物為廢棄之馬術倶樂部及馬房。另據債權
      人陳報本件…建物目前廢棄無人使用。」可知系爭房屋由
      訴外人朱國榮拍定買得時，並無門牌，且依鑑價報告、債
      權人陳報，系爭房屋廢棄無人使用。且依「新珊二路31號
      」地籍圖資網路便民服務系統查詢結果，上開門牌房屋係
      坐落新竹縣○○鄉○○○段○○○○段000地號土地，而非系爭土地
      。上開門牌，應係被告吳鴻光自坐落上開264地號土地之
      他處房屋拆除，移花接木安裝於系爭房屋，用以魚目混珠
      ，以遂行、掩飾被告二人無權占有系爭房屋之不法行為。
      被告吳鴻光拒不返還系爭房屋予原告，近日更指示被告莊
      朝貴無權占有使用系爭房屋，經原告於109年8月24日發現
      後報案。因系爭房屋為原告所有，原告自得依民法第767
      條、第962條、第184條第1項規定，請求被告等人遷出系
      爭房屋，將系爭房屋返還予原告。
（四）此外，原告因被告吳鴻光違法占用系爭房屋，而受有不能
      使用系爭房屋之損害，原告自得依民法第184條、第179條
      規定，請求被告吳鴻光給付原告自報警立案之日起（即10
      8年12月10日）至遷出返還房屋予原告之日止，相當於租
      金之不當得利或侵權行為損害賠償，並請求被告莊朝貴自
      報警立案之日起（即109年8月24日）至遷出返還房屋予原
      告之日止，相當於租金之不當得利或侵權行為損害賠償。
      其金額參照内政部不動產交易實價查詢，新竹縣寶山鄉不
      動產租賃於108年11月間4層樓透天厝之租金為每月26,000
      元，本案系爭房屋為2層樓透天厝，則依比例計算，被告
      吳鴻光及莊朝貴應給付原告相當於租金之不當得利或侵權
      行為損害賠償金額為每月13,000元。
（五）綜上，原告自得請求被告等將系爭房屋遷讓並交還予原告
      ，及給付相當於租金之不當得利等語。並於本院聲明：⒈
      被告等自系爭土地上如附圖所示編號A部分面積195平方公
      尺、編號B部分面積15平方公尺之房屋遷出，並將上開房
      屋騰空返還予原告。⒉被告吳鴻光應自108年12月10日起至
      遷讓返還上開房屋之日止，按月給付原告13,000元。⒊被
      告莊朝貴應自109年8月24日起至遷讓上開房屋之日止，按
      月給付原告13,000元。⒋願供擔保，請准宣告假執行。
二、被告莊朝貴未於言詞辯論期日到場，亦未提出書狀作何聲明
    或陳述。
三、被告吳鴻光則以：
    系爭房屋是我父親吳庭秀在30幾年時所蓋，38年7月登記，
    也有申請門牌（新珊二路31號），到103年過世後才由我1人
    繼承，我也有繳納相關稅收，我是合法取得。當初賣給財團
    時我有說房屋要留起來自己住，而且我們現在也還有住在那
    裡。所謂的土竹造房屋當初在我們賣給財團時還在，後來財
    團要蓋馬場時把它拆掉，現在右側還有明顯拆除的痕跡，所
    以是同一棟。被告莊朝貴吳鴻光他是我朋友，他當時沒有地
    方住，從前年107年開始住到今年年初去臺中工作就沒有回
    來，他現在也沒有住在那裡了等語。並於本院聲明：原告之
    訴駁回。
四、原告主張系爭土地及其上系爭房屋原為訴外人朱國榮向本院
    民事執行處99年度司執字第22273號強制執行事件拍賣取得
    所有權，因系爭房屋係未辦保存登記之房屋，經訴外人朱國
    榮取得不動產權利移轉證明書後，依法向稅捐機關申報契稅
    辦理稅籍變更，嗣後系爭土地信託登記於原告劉慶珠名下，
    系爭房屋納稅義務人亦變更為原告國寶公司之事實，業據原
    告提出系爭房屋稅籍資料、本院100年11月15日新院千99司
    執聖字第22273號函、100年契稅繳款書、土地登記第一類謄
    本（見本院卷第23至34頁）等件為證，亦據本院定期履勘現
    場屬實，並囑託新竹縣竹東地政事務所至現場測繪，有本院
    勘驗筆錄及新竹縣竹東地政事務所110年2月4日東地測字第1
    102300078號函檢送之土地複丈成果圖（見本院卷第105頁）
    附卷可稽。惟被告吳鴻光以前詞置辯。是本件本院所應審究
    者厥為：（一）被告二人是否無權占用系爭房屋？（二）被
    告占用系爭房屋是否無法律上之原因受有利益致原告受有損
    害？（三）原告得向被告請求之金額為何？經查：
（一）關於被告二人是否無權占用系爭房屋部分：
    ⒈被告吳鴻光主張系爭房屋係伊父親於30幾年所蓋，38年7月
      登記，也有申請門牌（新珊二路31號），到103年過世後
      才由伊1人繼承，伊也有繳納相關稅收等語，固據其提出
      新竹縣政府稅捐稽徵局103年6月24日新縣稅東字第103004
      0218號函及門牌證明書為證，惟查：
　　⑴系爭房屋於本院民事執行處拍賣時，經本院民事執行處於
      拍賣公告上記載系爭房屋使用情形為無門牌，為廢棄之馬
      術俱樂部及馬房，有本院99年度司執字第22273號拍賣公
      告可憑。
　　⑵又新珊二路31號門牌號碼依地籍圖資網路便民服務系統查
      詢結果，係坐落新竹縣○○鄉○○○段○○○○段000地號土地，並
      非系爭土地，此有地籍圖資網路便民服務系統查詢附卷可
      稽（見本院卷第119頁）。
　　⑶而本院向新竹縣○○○○○○○○○○路00號房屋坐落土地，經新竹
      縣政府稅務局函覆稱最初設籍登記相關資料已逾公文保存
      年限辦理銷毀，且檢送之房屋稅籍登記表、房屋平面圖及
      稅籍證明書，均無法證明被告吳鴻光所稱之新珊二路31號
      房屋係坐落在系爭土地上，此有新竹縣政府稅務局110年4
      月23日新縣稅東字第1100031396號函及110年4月28日新縣
      稅東字第1100031485號函在卷可憑（見本院卷第171至177
      頁）。
　　⑷另依新珊二路31號房屋稅籍證明書記載構造別為土竹造（
      純土造），與系爭房屋構造為加強磚造不同。
　　⑸雖被告吳鴻光又辯稱所謂的土竹造房屋當初出賣給財團時
      還在，後來財團要蓋買場時把它拆掉，現在右側還有明顯
      拆除的痕跡，所以是同一棟等語，與前揭辯稱系爭房屋為
      其繼承而來，顯屬無據，而不可採。而系爭土地及系爭房
      屋嗣經本院民事執行處強制執行拍賣，由訴外人朱國榮拍
      定取得，其中土地部分信託登記原告劉慶珠、由原告國寶
      公司取得事實上處分權，亦有土地登記謄本及房屋稅籍證
      明書在卷可按。被告對於占用系爭房屋是否有合法使用權
      源，並未提出相關證明，原告主張被告無權占用系爭房屋
      、土地，自屬有據。
    ⒉次按使用借貸，非如租賃之有民法第425條之規定，縱令被
      告吳鴻光將系爭房屋允許被告莊朝貴使用，被告莊朝貴要
      不得以被告吳鴻光與其訂有使用借貸契約，主張對現在之
      房地所有人即原告有使用該房地之權利（最高法院59年台
      上字第2490號判例可參）。換言之，使用借貸本係無償借
      用性質，而借貸契約亦屬債之關係，僅於當事人間有其效
      力，買受人並不當然繼受其前手與占有人間之使用借貸關
      係，占有人原則上不得執該關係主張其有使用之權利。本
      件被告莊朝貴占用系爭房屋，係基於被告吳鴻光同意，業
      經被告吳鴻光於本院自承無訛，則其二人間就系爭房屋為
      使用借貸契約法律關係，應無疑義。惟系爭房屋之所有權
      既移轉為原告所有，且前已敘明被告吳鴻光並非系爭房屋
      之真正所有權人，揆諸上開說明，借用人即被告莊朝貴不
      能以該使用借貸契約拘束原告，而對其主張有使用系爭房
      屋之權利，除此之外，被告莊朝貴復無其他之正當權利存
      在，是被告莊朝貴應屬無權占有系爭房屋，堪予認定。
　　⒊按占有人，其占有被侵奪者，得請求返還其占有物；占有
      被妨害者，得請求除去其妨害；占有有被妨害之虞者，得
      請求防止其妨害，民法第962條定有明文。又按請求返還
      占有物之訴，固應以現在占有該物之人為被告，惟所稱占
      有，不惟指直接占有，即間接占有亦包括在內。貸與人係
      經由借用人維持其對借用物之事實上管領力，依民法第94
      1條規定為間接占有人，不失為現在占有人，借用人依其
      自己之使用目的而占有，則係直接占有人，並非貸與人之
      占有輔助人（最高法院90年度台上字第2217號裁判意旨參
      照）。
    ⒋被告吳鴻光既同意被告莊朝貴占有使用系爭房屋，揆諸前
      揭最高法院判決意旨說明，被告吳鴻光即經由被告莊朝貴
      維持其對系爭房屋之事實上管領力，而為間接占有人，被
      告吳鴻光則為直接占有人。茲訴外人朱國榮經由法院拍賣
      程序而取得系爭土地及房屋之所有權，並由原告辦畢所有
      權登記及變更納稅義務人。而被告二人於系爭房屋所有權
      變更原告後，仍繼續占有系爭房屋，屬無權占有。從而，
      原告國寶公司自得依上開規定，請求被告二人自系爭房屋
      遷出並騰空後返還原告國寶公司，即屬有理。
　　⒌末查原告係請求被告自系爭房屋遷出，而被告劉慶珠雖為
      系爭土地所有權人，然非房屋所有權人或事實上處分權人
      ，原告劉慶珠請求被告應自系爭房屋遷出，並將房屋返還
      原告劉慶珠，自屬無據。至本院已依民法第962條規定判
      決被告應自系爭房屋遷出，原告其餘依民法第767條、民
      法第184條第1項規定請求，本院即毋庸再行審酌。
（二）關於被告占用系爭房屋是否無法律上之原因受有利益致原
      告受有損害部分：
    ⒈按無法律上之原因而受利益，致他人受損害者，應返還其
      利益，民法第179條定有明文。而無權占有他人土地或房
      屋，可能獲得相當於租金之利益，為社會通常之觀念，是
      占有土地或房屋所得之利益，僅相當於法定最高限額租金
      之數額，尚屬可採（最高法院61年台上字第1695號判例意
      旨參照）。
    ⒉被告無權占用系爭房屋及坐落土地，依社會通常之觀念，
      可能獲得相當於租金之利益，致原告受有相當於租金損害
      ，原告請求被告返還相當於租金不當得利，即屬有據。
（三）關於原告得向被告請求之金額為何部分：
      原告主張被告吳鴻光自原告報警立案之日即108年12月10
      日起，被告莊朝貴自原告報警立案之日即109年8月24日起
      無權占有系爭房屋，乃獲得相當於租金之利益，且對原告
      而言，即受有相當於租金之損害，此有原告所提之新竹縣
      政府警察局竹東分局新城派出所受理刑事案件報案三聯單
      及受理各類案件紀錄表在卷可憑（見本院卷第41頁、第55
      頁）。按城市地方房屋之租金，以不超過土地及其建築物
      申報總價額年息百分之十為限，土地法第97條第1項定有
      明文。又原告主張系爭房屋為原證2系爭房屋稅籍證明書
      單記載加強磚造部分，面積為192.3平方公尺（156.8＋35.
      5＝192.3），現值為214,300元（157,800＋56,500＝214,300
      ），此有原證2之新竹縣稅捐稽徵處房屋稅籍證明書在卷
      足稽。以其基地即系爭土地107年1月期申報地價每平方公
      尺112元計算（原證5之土地登記謄本參照），系爭房屋占
      用系爭土地面積如附圖所示編號A面積195平方公尺、編號
      B面積15平方公尺，共計210平方公尺，則被告二人占有系
      爭房屋及土地之價值合計為237,820元（計算式：214,300
      +210×112=237,820）。本院審酌系爭房屋所處位置及其周
      遭工商業繁榮情形、被告二人占用系爭房屋非供商業用途
      及所受之利益程度等情，認以系爭房屋坐落基地之申報地
      價及系爭房屋價值合計之年息百分之7核算相當於租金之
      損害，較為合理。又不當得利之債，屬可分之債，如無法
      律上原因受有利益者有多數，自得分別請求其返還實際利
      得之數額。又依民法第271條規定，數人負同一債務或有
      同一債權，而其給付可分者，除法律另有規定或契約另有
      訂定外，應各平均分擔或分受之。被告因無權占有系爭房
      屋所生不當得利債務，屬可分之債，被告既未明示各負全
      部給付之責任，法律亦無應為連帶給付之規定，自應依上
      開規定平均分擔之。是以，原告得請求被告吳鴻光、莊朝
      貴給付之不當得利，應以每月694元計之（計算式如下：2
      37,820×7﹪÷12÷2＝694，小數點以下四捨五入）。原告請求
      被告吳鴻光給付自報警立案之日即108年12月10日起至遷
      讓返還系爭房屋之日止按月給付694元、被告莊朝貴給付
      自原告報警立案之日即109年8月24日起至遷讓返還系爭房
      屋之日止按月給付694元範圍，為有理由，逾此部分之請
      求，則屬無據，應予駁回。
五、綜上所述，原告主張被告無權占有系爭房屋，依占有人物上
    請求權之規定，訴請被告二人將系爭房屋騰空遷讓返還原告
    國寶公司，及依不當得利之法律關係，請求被告吳鴻光應自
    108年12月10日起至騰空遷讓返還上開建物之日止，按月給
    付原告694元之損害金、被告莊朝貴自109年8月24日起至騰
    空遷讓返還上開建物之日止，按月給付原告694元之損害金
    ，為有理由，應予准許，逾此部分之請求，為無理由，應予
    駁回。又本件係就民事訴訟法第427條第2項訴訟適用簡易程
    序所為被告敗訴之判決，就原告部分勝訴部分，應依職權宣
    告假執行。至原告敗訴部分，其假執行聲請失所附麗，應併
    予駁回。
據上論結，本件原告之訴為一部有理由、一部無理由，依民事訴
訟法第436條第2項、第385條第1項、第389條第1項第3款、第79
條，判決如主文。
中　　華　　民　　國　　110 　年　　10　　月　　7 　　日
                  竹東簡易庭    法  官  邱玉汝
以上正本係照原本作成。
如對本判決上訴，須於判決送達後20日內向本院提出上訴狀；如
委任律師提起上訴者，應一併繳納上訴審裁判費。
中　　華　　民　　國　　110 　年　　10　　月　　7 　　日
                                書記官  陳筱筑